最高法院民事判決　　　　　　　　　　　　　　　　九十一年度台上字第一三七號
　　上　訴　人　高金五 (即祭祀公業高積祥管理人)
　　　　　　　　高清枝 (即祭祀公業高積祥管理人)
　　共　　　同
　　訴訟代理人　曹依立律師
　　被 上訴 人　甲○○
右當事人間請求拆屋還地事件，上訴人對於中華民國八十九年五月十六日台灣高等法
院第二審判決（八十八年度上字第一六九二號），提起上訴，本院判決如左：
    主  文
原判決除假執行部分外廢棄，發回台灣高等法院。
    理  由
本件上訴人起訴主張：坐落台北市○○區○○段四小段四九五號土地（下稱系爭土地
）為祭祀公業高積祥（下稱公業）之業產，伊為公業管理人，乃被上訴人無正當權源
，竟於該土地上如第一審判決附圖（下稱附圖）所示乙、丙部分興建水泥建物及堆放
雜物，並占用附圖甲部分所示之走道等情，爰本於民法第七百六十七條及侵權行為、
不當得利等關係，求為命被上訴人將上開建物、雜物拆除騰空，將附圖甲、乙、丙部
分土地返還予伊，並給付新台幣（下同）七萬八千七百零九元及加計自民國八十八年
三月二十八日起算之法定遲延利息，暨自八十八年二月一日起至返還上開土地之日止
，按月給付二千六百四十五元之判決（上訴人逾上開請求部分，經第一審為其敗訴之
判決，未據上訴人聲明不服）。
被上訴人則以：上訴人非公業管理人，伊亦非無權占有系爭土地等語，資為抗辯。
原審將第一審所為上訴人勝訴部分之判決廢棄，改判駁回其訴，無非以：被上訴人對
於系爭土地為公業之業產，由伊於附圖所示乙、丙部分土地上興建建物及堆放雜物，
並占有附圖所示甲部分走道之事實，固不爭執，惟否認上訴人為公業管理人。查系爭
土地登記簿謄本記載公業管理人為高開、高江流，上訴人雖稱上訴人高清枝係於六十
四年十二月二十二日經派下員會議推舉為增額之管理人，然高清枝稱「伊係六十四年
做管理人迄今，是大會通過選的，開會紀錄高金五有」，上訴人高金五則稱「六十四
年選高清枝為管理人，沒有會議紀錄，大家同意認定高清枝為管理人」，所述已有岐
異；且證人高武雄證稱伊於六十四年參加大會，派下員未推舉高清枝為管理人等語，
參酌上訴人提出之六十四年出席派下員會議簽到簿，高武雄確曾出席，依其證言，尚
難認高清枝為公業管理人。另上訴人所提「六十四年派下員會議報告事項」雖記載「
管理人的增額三、五、七名。人選舊現二人另加一人計三人」，但並未記載新選任之
管理人姓名，六十四年出席派下員會議簽到簿亦僅記載高清枝出席該日會議，均無法
採為高清枝為管理人之證明。又六十五年該公業與考試院秘書處訂立之「租賃土地契
約書」，僅能證明係由上訴人及訴外人高魁與考試院秘書處訂約，無從證明該三人確
係合法管理人；台灣台北地方法院（下稱台北地院）七十八年度訴字第一四四五號給
付租金事件，高清枝雖以公業管理人之資格為原告，惟該判決並未就高清枝取得管理
人資格之情形為認定；同法院八十一年度重訴字第六六七號判決雖認高清枝係於六十
四年間經補選為公業管理人，然未說明其認定之證據；再台灣高等法院八十三年度重
上字第九號、最高法院八十八年度台上字第七四七號民事判決均因高金五業經台北地
院八十三年度簡上字第一八七號民事判決認定其非公業管理人，故僅列高清枝為管理
人，並未就高清枝取得管理人資格為認定，無法為有利高清枝之證明。此外，上訴人
提出之其他民事事件起訴狀、和解筆錄、土地租賃契約書及銓敘部開會通知單等件，
雖記載高清枝為公業管理人，惟亦無法證明其係經派下員會議合法選任。其次，高金
五雖提出交接紀錄、木柵鄉公所證明等件為據，主張伊於四十七年十二月二十二日冬
至日派下員大會時被選任為管理人云云，惟該交接紀錄僅載「四十七年冬至派下推選
五人小組委員高金五、高坤山、高金港、高魁、高周禮。原管理人高江流派下高頭」
，無從證明所謂五人小組委員係經合法選任之管理人。另台北縣木柵鄉公所證明雖載
高金五等五人係經四十七年十二月二十二日出席全體派下員推舉為代表云云，惟該次
會議之召集是否合法，尚無從認定，且木柵鄉公所係依據高金五等五人之申請而發給
證明，自難認高金五係經該次派下員大會合法選任之管理人。縱認高金五係經合法選
任，惟該次大會選任之管理人有五人，亦不得由高金五一人代表公業提起本件訴訟。
被上訴人抗辯上訴人欠缺當事人適格，應屬可採，上訴人請求被上訴人拆屋還地及給
付不當得利，均不能准許等詞，為其判斷之基礎。
按法院為判決時，應斟酌全辯論意旨及調查證據之結果，以判斷事實之真偽，不得摭
拾筆錄中前後不符之片段記載，為認定事實之依據。本件上訴人提出之「祭祀公業高
積祥交接紀錄」記載「四十七年冬至派下推選五人小組委員」，下有「高金五、高坤
山、高金港、高魁、高周禮」之簽章（見一審卷一三頁反面），另「台北縣木柵鄉公
所證明」亦載有「一據高金五等五人……申請謂『……民等自從民國四十七年十二月
二十二日經出席全體派下員推舉為代表掌管本公業一切財產……』等情。二經查，高
金五、高周禮、高金港、高坤山、高魁等五人確係該祭祀公業代表人屬實，特此證明
」等語（同上卷一○頁反面），而被上訴人為證明其有權使用系爭土地，所提出之訴
外人范允寧與公業於五十六年間訂立之租賃契約，亦列高金五、高金港、高魁、高坤
山為管理人（同上卷四七頁）；再上訴人提出之「六十四年……派下員會議報告事項
」記載「三管理人的增額三、五、七名。人選舊現二人另加一人計三人」（原審卷二
二二頁），雖未記明新增管理人即為高清枝，惟此後至八十二年間，該公業均以高金
五、高魁與高清枝為管理人（代理人），對外訂約及訴訟（原審卷二二八頁以下）。
綜上以觀，上訴人主張高金五、高清枝係分別於四十七年、六十四年經派下員推選為
管理人，是否全無可採，自非無斟酌餘地。其次，證人高武雄雖證稱六十四年大會未
推舉高清枝為管理人云云，惟上訴人於原審主張高武雄因向公業借款，為其他派下員
指摘，遷怒於伊，一再於祭祀公業與他人訴訟時，為不實證言，藉以干擾祭祀公業之
正常運作等語（原審卷二一九、二二○頁），並提出高武雄具名之借據為憑（原審卷
二五○頁）；且高武雄另案主張其己為公業管理人，否認上訴人之管理人資格，起訴
請求上訴人移交公業財產書據等，經法院判決其敗訴確定，亦有上訴人提出之本院七
十八年度台上字第一四六五號判決可稽（原審卷一三七頁）。似此，證人高武雄與上
訴人間既存有管理權之爭訟，則其謂上訴人未經派下員推選為管理人云云，是否可信
，即非無疑。原審對於上開卷存資料未詳予勾稽，僅憑高武雄之證言及因上訴人二人
對於六十四年開會有無會議紀錄之陳述有異，即認上訴人非祭祀公業高積祥之管理人
，殊嫌速斷。再次，上訴人於原審引用台北地院八十一年度重訴字第六六七號判決理
由，為其起訴資格之說明（原審卷九二頁），該判決理由載稱：四十七年冬至日選任
之五位管理人，高坤山、高金港已死亡，高周禮因案入獄離職，於六十四年補選高清
枝為管理人，高魁於八十一年十月八日死亡，則高清枝、高金五自為合法之管理人等
語（一審卷二六頁）；原審對此疏未斟酌，遽以該次大會選任之管理人有五人，非僅
高金五一人，不得由高金五一人代表該祭祀公業起訴為由，認上訴人提起本件訴訟，
原告之當事人適格欠缺，進而為其敗訴之判決，尤屬可議。上訴論旨指摘原判決不當
，求予廢棄，非無理由。
據上論結，本件上訴為有理由。依民事訴訟法第四百七十七條第一項、第四百七十八
條第一項，判決如主文。
中      華      民      國    九十一    年      一      月     十八     日
                              最高法院民事第八庭
                                  審判長法官  吳  啟  賓
                                        法官  高  孟  焄
                                        法官  徐  璧  湖
                                        法官  朱  建  男
                                        法官  曾  煌  圳
      右正本證明與原本無異
                                              書  記  官
中      華      民      國    九十一    年      二      月      五      日
